臺灣士林地方法院民事判決　　　　　　　99年度家訴字第65號
原　　　告　郭寶猜
訴訟代理人　李德正律師
　　　　　　劉楷律師
複代理人　　林明信律師
被　　　告　李朱寶玉
　　　　　　李清鋒
　　　　　　李麗美
　　　　　　李麗雲
　　　　　　李麗娟
　　　　　　李麗英
兼前列六人
共同訴訟代
理人　　　　李清榮
被　　　告　劉李蘭
前列一人
訴訟代理人　劉銘仁
被　　　告　陳福麟
　　　　　　陳楊阿吻
　　　　　　李阿嬌
　　　　　　李呂儉
　　　　　　李志龍
　　　　　　李嘉明
　　　　　　李麗紅
　　　　　　李紅玉
　　　　　　李燕芬
　　　　　　李燕華
兼前列十人
共同訴訟代
理人　　　　李文龍
被　　　告　蔡李麗鳳
　　　　　　李振金
　　　　　　楊兩全
　　　　　　楊修三
　　　　　　李連順
上列當事人間請求分割共有物事件，本院於民國100 年4 月11日
言詞辯論終結，判決如下：
    主  文
被繼承人陳萬所遺如附表一所示之土地，由兩造依如附表二所示
之應繼分比例分割為分別共有。
訴訟費用由兩造依如附表二所示之應繼分比例負擔。
    事實及理由
一、本件被告李朱寶玉、李清鋒、李麗美、李麗雲、李麗娟、李
    麗英、李清榮、蔡李麗鳳、劉李蘭、李振金、楊兩全、楊修
    三、李連順等經合法通知，未於言詞辯論期日到場，核無民
    事訴訟法第386 條所列各款情形，爰依原告之聲請，由其一
    造辯論而為判決。
二、原告起訴主張：
  (一)原告及被告等之被繼承人陳萬於民國43年1 月12日死亡，其
    所遺之財產僅剩臺北市○○區○○段三小段148 地號，應有
    部分1/2 之土地尚未分割，由原告及被告等25人公同共有之
    。
  (二)兩造對被繼承人陳萬遺產之應繼分說明如下：
    1.被繼承人陳萬因無子女，其遺產有繼承權者為其配偶郭劉
      樣、兄陳塭、李鄭心匏及李查某，應繼分比例分別為郭劉
      樣1/2 ；陳塭、李鄭心匏及李查某各1/6 。
    2.郭劉樣已死亡，其繼承自陳萬之遺產，由郭劉樣子女即原
      告單獨繼承應繼分1/2 。
    3.陳塭已死亡，其繼承自陳萬之遺產，由其養子即被告陳福
      麟單獨繼承1/6 。
    4.李角及其配偶鄭心匏分別死亡，李角繼承自陳萬之遺產應
      繼分，分別由其子女李振玉、李振金繼承，應繼分比例均
      為1/12。李振玉於85年2 月3 日死亡，其繼承自陳萬之遺
      產，分別由其配偶即被告李朱寶玉、子女李清鋒、李清榮
      、蔡李麗鳳、劉李蘭、李麗美、李麗雲、李麗娟、李麗英
      繼承，應繼分比例均為1/108 。
    5.李查某死亡，其繼承自陳萬之遺產應繼分，分別由其配偶
      楊寶珠、子女李金進、楊兩全、楊修三、李連順、陳楊阿
      吻、李阿嬌繼承，應繼分比例均為1/42。又因李金進於92
      年3 月16日死亡，其繼承自陳萬遺產應繼分，分別由其配
      偶即被告李呂儉、子女李志龍、李文龍、李嘉明、李麗紅
      、李紅玉、李燕芬、李燕華繼承，應繼分比例均為1/336
      。因楊寶珠於98年5 月2 日死亡，故其繼承自陳萬之應繼
      分，再分別由其子女即楊兩全、楊修三、李連順、陳楊阿
      吻、李阿嬌繼承及李金進之子女代位繼承之應繼分比例均
      為1/252 ，其中李志龍、李文龍、李嘉明、李麗紅、李紅
      玉、李燕芬、李燕華代位繼承之應繼分均為1/1764。被告
      楊兩全、楊修三、李連順、陳楊阿吻、李阿嬌分別自李查
      某、楊寶珠轉繼承陳萬遺產之應繼分，加總後均為1/36。
      李志龍、李文龍、李嘉明、李麗紅、李紅玉、李燕芬、李
      燕華分別自李金進轉繼承、楊寶珠代位繼承陳萬遺產應繼
      分，加總後均為25/7056。
  (三)綜上，被繼承人陳萬之遺產應由兩造依上述之應繼分比例分
    割為分別共有，爰依民法第1164條規定提出本件分割遺產之
    訴等語，並聲明：(1)兩造公同共有被繼承人陳萬所遺臺北市
    ○○區○○段三小段148 地號，權利範圍1/2 之土地，准予
    依兩造之應繼分比例分割為分別共有；(2)訴訟費用由被告負
    擔。
三、被告答辯意旨略以：
  (一)被告陳福麟、陳楊阿吻、李阿嬌、李呂儉、李志龍、李嘉明
    、李麗紅、李紅玉、李燕芬、李燕華等10人之訴訟代理人即
    被告李文龍到庭陳稱：伊等同意依照原告主張之分割方式，
    分割被繼承人之上述遺產等語。
  (二)被告李朱寶玉、李清鋒、李麗美、李麗雲、李麗娟、李麗英
    、李清榮、蔡李麗鳳、劉李蘭、李振金、楊兩全、楊修三、
    李連順等人則經合法通知，未於言詞辯論期日到庭爭執，亦
    未提出任何書狀作何聲明或陳述。
四、經查：
  (一)本件原告主張被繼承人陳萬於民國43年1 月12日死亡，遺有
    如附表一所示之遺產，被繼承人之上開遺產分別由兩造等25
    人代位繼承或再轉繼承，亦即被繼承人所遺之上開遺產現由
    兩造按如附表二所示之應繼分比例所公同共有，惟兩造對於
    上述遺產迄今仍無法達成分割遺產之協議等事實，業據提出
    繼承系統表、戶籍謄本、土地登記謄本、財政部臺灣省北區
    國稅局遺產稅逾核課期間案件同意移轉證明書等件為證，且
    為到場之被告陳福麟等10人之訴訟代理人即被告李文龍所不
    爭執，並有財政部臺灣省北區國稅局淡水稽徵所100 年1 月
    17日北區國稅淡水一字第1001000455號函附之遺產稅申報書
    、遺產稅核定通知書等件在卷可稽，自堪信為真正。故本件
    被繼承人陳萬所遺應予分割之遺產範圍，應以如附表一所示
    之財產為其標的，洵堪認定。
  (二)按繼承人有數人時，在分割遺產前，各繼承人對於遺產全部
    為公同共有；繼承人得隨時請求分割遺產，但法律另有規定
    或契約另有訂定者，不在此限，民法第1151條、第1164條分
    別定有明文。查本件被繼承人陳萬所遺如附表一所示之遺產
    ，在分割遺產前，兩造對於上述遺產之全部為公同共有，兩
    造目前既無法達成分割遺產之協議，且上揭如附表一所示之
    遺產亦無不能分割之情形，依照前揭法條規定，原告請求裁
    判分割被繼承人之遺產，即無不合，應予准許。
  (三)按民法第1164條所定之遺產分割，其目的在於遺產公同共有
    關係全部之廢止，而非個別財產公同共有關係之消滅。又遺
    產分割既以消滅遺產公同共有關係為目的，故除被繼承人以
    遺囑禁止繼承人分割之遺產及共同繼承人以契約約定禁止分
    割之遺產外，應以全部遺產整體分割，不能以遺產中之個別
    財產為分割之對象（最高法院86年台上字第1436號及84年度
    台上字第2410號民事判決意旨參照）。又按所謂應繼分係各
    繼承人對於遺產之一切權利義務，所得繼承之比例，並非對
    於個別遺產之權利比例，因此分割遺產並非按照應繼分比例
    逐筆分配，而應整體考量定適當之分割方法。公同共有物分
    割之方法，依民法第830 條第2 項之規定，依分別共有物分
    割之規定即以原物分配或變賣分割為之。將遺產之公同共有
    關係終止改為分別共有關係，性質上屬分割遺產方法之一，
    亦有最高法院82年度台上字第748 號判決意旨可資參照。末
    按裁判分割共有物訴訟，為形式之形成訴訟，其事件本質為
    非訟事件，究依何種方式為適當，法院有自由裁量之權，雖
    應斟酌當事人之聲明、共有物之性質、經濟效用及全體共有
    人之利益等公平決之，不受當事人聲明之拘束。
  (四)查被繼承人陳萬所遺如附表一所示之土地，兩造之應繼分比
    例詳如附表二所示，而上述不動產業已登記為兩造公同共有
    之事實，有上開不動產之登記謄本、財政部臺灣省北區國稅
    局遺產稅逾核課期間案件同意移轉證明書等在卷可佐。本院
    審酌上述不動產之性質、經濟效用及全體共有人之利益等情
    事，及被告陳福麟等10人之訴訟代理人即被告李文龍亦到庭
    表示同意原告依其應繼分1/2 之比例受分配等語（見本院99
    年12月20日言詞辯論筆錄），認兩造公同共有如附表一所示
    之土地，其分割方法應由兩造依附表二所示之應繼分比例分
    割為分別共有為適當。從而，原告請求裁判分割被繼承人陳
    萬所遺如附表一所示之遺產，為有理由，應予准許。
五、末按因共有物分割、經界或其他性質上類似事件涉訟、由敗
    訴當事人負擔訴訟費用顯失公平者，法院得酌量情形，命勝
    訴之當事人負擔其一部，民事訴訟法第87條第1 項、第80
    條之1 定有明文。查裁判分割遺產之形成訴訟，法院決定遺
    產分割之方法時，應斟酌何種分割方法較能增進共有物之經
    濟效益，並兼顧兩造之利益，以決定適當之分割方法，不受
    原告聲明之拘束，亦不因何造起訴而有不同，是本件原告請
    求裁判分割遺產雖有理由，惟關於訴訟費用之負擔，應由兩
    造即繼承人全體各按其應繼分比例負擔，始屬公允，爰諭知
    如主文第2 項所示。
六、據上論結，本件原告之訴為有理由，依民事訴訟法第385 條
    第1 項前段、第80條之1 、第85條第1 項但書，判決如主文
    。
中    華    民    國    100   年    4     月    25    日
                  家事庭  法  官  李昆霖
以上正本證明與原本無異。
如對本判決上訴，須於判決送達後20日內向本院提出上訴狀。
中    華    民    國   100    年    4     月    25    日
                          書記官  陳雪麗
附表一：被繼承人所遺之不動產部分
┌──────┬──────┬────┬───────┐
│土地坐落地號│    面積    │應有部分│分割方法      │
│            │（平方公尺）│        │              │
│            │            │        │              │
│            │            │        │              │
├──────┼──────┼────┼───────┤
│臺北市士林區│   587      │1/2     │由原告郭寶猜及│
│富安段三小段│            │        │被告等人各依如│
│148 地號    │            │        │附表二所示之應│
│            │            │        │繼分比例分割為│
│            │            │        │分別共有。    │
│            │            │        │              │
└──────┴──────┴────┴───────┘
附表二：兩造之應繼分比例
┌───────┬───────┐
│繼承人        │應繼分比例    │
├───────┼───────┤
│郭寶猜        │1/2           │
├───────┼───────┤
│陳福麟        │1/6           │
├───────┼───────┤
│李振金        │1/12          │
├───────┼───────┤
│李朱寶玉      │1/108         │
├───────┼───────┤
│李清鋒        │1/108         │
├───────┼───────┤
│李清榮        │1/108         │
├───────┼───────┤
│蔡李麗鳳      │1/108         │
├───────┼───────┤
│劉李蘭        │1/108         │
├───────┼───────┤
│李麗美        │1/108         │
├───────┼───────┤
│李麗雲        │1/108         │
├───────┼───────┤
│李麗娟        │1/108         │
├───────┼───────┤
│李麗英        │1/108         │
├───────┼───────┤
│楊兩全        │1/36          │
├───────┼───────┤
│楊修三        │1/36          │
├───────┼───────┤
│李連順        │1/36          │
├───────┼───────┤
│陳楊阿吻      │1/36          │
├───────┼───────┤
│李阿嬌        │1/36          │
├───────┼───────┤
│李呂儉        │1/336         │
├───────┼───────┤
│李志龍        │25/7056       │
├───────┼───────┤
│李文龍        │25/7056       │
├───────┼───────┤
│李嘉明        │25/7056       │
├───────┼───────┤
│李麗紅        │25/7056       │
├───────┼───────┤
│李紅玉        │25/7056       │
├───────┼───────┤
│李燕芬        │25/7056       │
├───────┼───────┤
│李燕華        │25/7056       │
└───────┴───────┘